臺灣高等法院臺中分院民事判決
111年度家上字第69號
上  訴  人  何秉奕(即何佳鑫)


視同上訴人  保泉桂玲(即何桂玲)


被  上訴人  國軍退除役官兵輔導委員會臺中市榮民服務處

法定代理人  陳宗貴  
訴訟代理人  楊耀松  
            林元盛  
上列當事人間請求交付遺贈事件，上訴人對於中華民國111年4月
14日臺灣臺中地方法院110年度家繼訴更一字第1號第一審判決提
起上訴，本院於111年8月2日言詞辯論終結，判決如下：
    主  文
原判決關於命上訴人於超過繼承何○○所得之遺產範圍內應連帶給
付被上訴人新臺幣92萬9,870元本息部分，及該部分假執行之宣
告，暨訴訟費用之裁判均廢棄。
上開廢棄部分，被上訴人在第一審之訴及假執行之聲請均駁回。
其餘上訴駁回。
第二審訴訟費用由上訴人負擔。
    事實及理由
壹、程序部分：
一、被上訴人之法定代理人於民國111年6月27日已由關○○變更為
    陳宗貴，有國軍退除役官兵輔導委員會派令一份在卷可稽(
    本審卷第73頁)，並據陳宗貴具狀聲明承受訴訟(本審卷第71
    頁)，合於規定，應予准許。
二、本件訴訟標的對於何○○之全體繼承人應合一確定，則上訴人
    何秉奕提起上訴人之效力，及於同造之繼承人保泉桂玲，應
    視同上訴。
三、視同上訴人保泉桂玲經合法通知，未於言詞辯論期日到場，
    核無民事訴訟法第386條各款所列情形，爰依被上訴人之聲
    請，由其一造辯論而為判決。
貳、實體部分：　　
一、被上訴人主張：
  ㈠被上訴人為退除役官兵輔導單位。立遺囑人何○○於民國105年
    11月16日死亡，其死亡前於105年9月12日立有代筆遺囑，將
    遺產扣除殯葬等必要費用後，全部贈與被上訴人之遺孤認養
    基金及辦理活動之用，並由代筆人兼見證人仵○○當場筆記、
    宣讀，該遺囑同時經松○○、林○○二見證人簽名見證，何○○亦
    同行簽名並按指印確認。
　㈡何○○死亡後，被上訴人查知伊尚有養子即上訴人何秉奕(原名
    ：何佳鑫，下稱何秉奕)、以及養女即上訴人保泉桂玲（原
    名：何桂玲，現已註銷本國戶籍，遷住日本，並更名為保泉
    桂玲，下稱保泉桂玲）二人，被上訴人乃請法院公示催告通
    知繼承人繼承。另何○○遺有坐落臺中市○○區○○街000○0號之
    房屋（下稱系爭房屋）1棟，業經上訴人整修後出售得款新
    臺幣（下同）3萬元；此外，何○○並遺有現金，經扣除遺產
    管理必要費用及殯葬費用後，尚存182萬9,740元，業經被上
    訴人開立支票全數交付上訴人收受。
　㈢上訴人為何○○之養子、女，其等之特留分應為遺產之二分之
    一，被上訴人扣除其等特留分後，爰請求上訴人交付遺贈合
    計92萬9,870元（即出售系爭房屋之價金3萬元加計現金182
    萬9,740元之半數）予被上訴人。因上訴人同時否認系爭遺
    囑之真正，爰併請求確認之。　
　㈣聲明　　
    ⒈確認何○○（男，民國00年0月00日生，身分證統一編號：Z0
      00000000號）於105年9月12日所立之代筆遺囑為真正且有
      效。
　　⒉上訴人應連帶給付被上訴人92萬9,870元，及自起訴狀繕本
      送達翌日起至清償日止，按年息5%計算之利息。
　㈤原審為被上訴人全部勝訴之判決，上訴人聲明不服，提上訴
    。被上訴人則答辯聲明：上訴駁回。
二、上訴人則以：
  ㈠何秉奕係106年2月左右接到何○○死訊，伊曾於105年6月26日
    去醫院看探望何○○，當時何○○連伊都不認得，顯見何○○過世
    前意識已不清楚，不可能立遺囑。另系爭遺囑係於105年9月
    12日簽立，惟伊曾於105年9月6日探望何○○時，何○○表示他
    沒有錢，不要請看護，既然當下都不想花錢請看護，不太可
    能將遺產全部捐出，系爭遺囑實非真正等語。
　㈡上訴聲明：
　  ⒈原判決廢棄。
　　⒉被上訴人在第一審之訴及假執行之聲請均駁回。
三、本件經依民事訴訟法第463條準用同法第270條之1第1項第3
    款規定，經到場之當事人整理並協議簡化爭點如後：
  ㈠不爭執事項：
　　⒈何○○於105年11月16日死亡，上訴人何秉奕、保泉桂玲(均
      為何○○之養子女)為其繼承人。
　　⒉何○○生前立有代筆遺囑(標題：我的身後期待)一份，內容
      記載「本人遺留現財產扣除殯葬費用後，全部贈與台中市
      榮民服務處遺孤認養基金及辦理活動之用」。見證人兼代
      筆人為仵○○、其他二位見證人為松○○、林○○(原審家繼訴
      字第22號卷〈下稱原審22號卷〉第19頁)。松○○當時是何○○
      的照服員；仵○○、林○○則是榮民服務處的志工，擔任組長
      職務。
　　⒊本院110年度家上字第4號卷(下稱本院前審卷)第99頁照片
      ，為立遺囑時所拍攝。　
　　⒋何○○死亡後留有下列遺產，處理情形如下：
　　　⑴系爭房屋1棟，上訴人已將之贈與訴外人劉○○，嗣經劉○○
        出售予訴外人祝○，得款3萬元(原審22號卷第59～71頁)
        。
　　　⑵現金部分，扣遺產管理之必要費用及殯葬費後，尚存182
        萬9,740元，已由被上訴人於106年6月28日開立支票交
        付上訴人(原審22號卷第73～75頁)。　
　㈡本件爭點：
　　⒈系爭代筆遺囑是否有效？
　　　⑴何○○於立遺囑時是否有遺囑能力？
　　　⑵見證人是否有民法第1198條所規定，不得擔任遺囑見證
        人之情形？
　　⒉被上訴人請求交付遺贈有無理由？金額為何？　　
四、得心證之理由：
  ㈠被上訴人於原審提出附卷之遺囑影本(原審22號卷第19頁)因
    影印不完整，致日期部分遭遮蓋，惟確實有記載日期為105
    年9月12日一情，業經被上訴人於110年2月18日本院前審準
    備程序提出供法官比對無訛(本院前審卷第55頁)。且上訴人
    亦自承，被上訴人有將完整之遺囑正本交付伊閱覽，正本確
    實有記載日期等語(原審22號卷第160頁、本審卷第107頁)，
    則系爭遺囑確實有記載日期一情，應可確認，先予敘明。
　㈡上訴人固主張何○○於立遺囑時意識已不清，欠缺立遺囑之能
    力等語，惟查：
　　⒈證人即系爭遺囑見證人仵○○、松○○均明確證稱：當時何○○
      意識清楚等語（原審22號卷第159頁、本院前審卷第61、6
      6頁）。
　　⒉參諸何○○於臺中榮民醫院埔里分院就診病人醫理見解記載
      「根據護理記錄，何○○於105年8月11日至8月13日意識清
      醒(E₄V₅M₆)，8月22日出院至中國附醫就診，8月23日意識
      清醒，8月26日因病入住加護病房。8月26日至9月8 日意
      識清楚出院。9月8日至9月11日意識清楚。9月12日無護理
      紀錄」(原審22號卷第171頁)，足以證明，何○○迄立遺囑
      之前一天止，意識均清醒。核與上訴人自承何○○曾於105
      年9月6日向伊表示，沒有錢不想請看護，當時他的意識是
      清楚的等情相符(原審22號卷第128頁)。此外，上訴人復
      無法提出其他證據，證明何○○於立遺囑當時，確有意識不
      清之情形，其主張何○○欠缺立遺囑之能力，自無可採。
　㈢上訴人另主張，見證人中林○○、松○○二人並未親眼見證其他
    人簽名，顯非全程在場，系爭代筆遺囑確有瑕疵等語，惟查
    ：
　　⒈證人即系爭遺囑之代筆兼見證人仵○○證稱：伊係依何○○的
      意願來書寫，立遺囑人的簽名是何○○親筆簽名，伊有看到
      其他見證人當場簽名，系爭遺囑從製作到完成大概花了30
      分鐘，完成代筆遺囑之後有朗讀給何○○聽，伊是接到林○○
      說何○○要立遺囑，然後一起去完成遺囑製作，去的時候林
      ○○跟何○○聊天，另外還有輔導員周○○，何○○是躺在埔里榮
      民醫院的病床上，遺囑內容由何○○口述，伊記錄（原審22
      號卷第158～162頁)。系爭遺囑除其他人的簽名外都是伊寫
      的，是輔導員周○○找我去幫忙。其他二位見證人都是周○○
      找來的。遺囑內容是何○○口述，伊再書寫，寫完後唸過一
      遍，請何○○確認，當時其他兩位見證人都在旁邊，伊有宣
      讀、講解內容，要讓何○○相信，請他再做確認。他表示同
      意，點頭說好，之後請他簽名，其他人也一起簽名，完成
      後又給何○○再看過，他表示同意等語（本院前審卷第61～6
      3頁）。已足證明，系爭遺囑確實是在三位見證人當場見
      證之下所完成。
　  ⒉證人林○○亦證述：系爭遺囑我的簽名、身分證、地址是我
      自己寫的。其他人簽名時我也在場，但沒有親眼看他們簽
      名。遺囑內容是仵○○寫的，當時我站在他旁邊。何○○沒有
      表示反對我們當見證人。我們有問何○○如果有遺產要如何
      處理，這份遺囑內容是他的意思，何○○沒指定誰幫他寫，
      是周○○拜託仵○○寫，何○○沒有反對。寫完後仵○○念給他聽
      ，我有在場聽。宣讀完後，何○○沒有表示意見，他說這樣
      就好等語（本院前審卷第63～65頁）。亦足以認定證人林○
      ○於何○○立遺囑時確實在場見聞。
　　⒊證人周○○亦證稱：何○○這個案子是他辦的，何○○有意願寫
      遺囑，他有打電話到榮民服務處，那時何○○已經在埔榮，
      代筆人是仵○○，見證人是林○○、松○○，松○○是何○○的照顧
      員，仵○○、林○○是我找的，何○○有同意他們當見證人，過
      程我都在場。製作過程是先瞭解何○○的意思，由仵○○當代
      筆人，寫完後由林○○逐字向何○○說明遺囑內容，何○○沒有
      異議後簽名。見證人在何○○簽名前就簽好，在何○○面前簽
      名，何○○有看到。製作過程三個見證人全程在場，我當時
      有拍照（本院前審卷第99頁）。見證人彼此簽名時都有看
      到其他見證人在簽名。松○○全程均在場，他從頭聽到尾，
      製作代筆遺囑我們很有經驗等語（本院前審卷第104～107
      頁)。
　　⒋證人松○○於110年2月18日本院前審準備程序期日固證稱，
      系爭遺囑製作時，其並未全程在場，且不知道何○○是否知
      道有製作遺囑，是護理長(應係指輔導員周○○)把寫好的遺
      囑請其簽名等語(本院前審卷第68頁)。然松○○於110年3月
      11日第二次作證時，經法官提示99頁照片後即改稱：立遺
      囑的過程應以證人周○○所述為主，之前是因為反應不過來
      ，才會如此陳述等語(本院前審卷第108～109頁)。再參以
      證人周○○所提出之現場照片，確實可見當時見證人林○○左
      手執一紙張在何○○面前，右手手指則指向該紙張上面，似
      在向何○○確認該紙張上內容，而何○○頭部、視線方向確實
      亦朝向該紙張，斯時松○○、仵○○則站在何○○之病床一旁，
      似在聆聽林○○之陳述內容，依據該照片所呈現影像，應可
      認為松○○當時確有在場見聞。
　　⒌基上，堪認系爭遺囑製作時，確係依照何○○所述之意思，
      在仵○○、林○○、松○○3人全程在場見證之情形下，由仵○○
      筆記並宣讀，而由林○○講解遺囑內容，經何○○確認同意後
      簽名並按捺指印，並記明日期、及代筆人仵○○之姓名，並
      由見證人仵○○、林○○、松○○簽名，以上開方式所製作，已
      符合民法第1194條所定代筆遺囑之法定要式要件，應可認
      定。　
　　⒍另按民法第1194條所定使見證人中之一人筆記、宣讀、講
      解，乃在使見證人之一人依遺囑人口述之遺囑內容加以筆
      記，並由見證人宣讀，以確定筆記之內容是否與遺囑人口
      述之意旨相符，講解之目的則在說明、解釋筆記遺囑之內
      容，以使見證人及遺囑人了解並確認筆記之內容是否與遺
      囑人口述之遺囑相吻合，最後並須經遺囑人認可及簽名或
      按指印後，始完成代筆遺囑之方式。法律規定須由見證人
      加以筆記、宣讀、講解，僅在確保代筆遺囑確係遺囑人之
      真意。準此，見證人筆記、宣讀、講解之行為，乃係各自
      分立之行為，各有其作用及目的，並非三者合成一個行為
      ，見證人三人並得互證所爲遺囑筆記、宣讀、講解之真實
      ，初無限於同一見證人爲筆記、宣讀、講解之必要，俾能
      符合其立法之目的，並免增加法律所無之限制（最高法院
      109年度台上字第628號、105年度台簡上字第36號判決意
      旨參照）。基此，本院上開所認定系爭遺囑係由見證人仵
      ○○所筆記、宣讀，而另由見證人林○○講解，雖筆記、宣讀
      、講解非由同一見證人之所為，然揆諸前揭說明，並無違
      本件代筆遺囑之法定要式要件甚明。
　㈣上訴人另主張見證人仵○○、林○○與本件被上訴人有利害關係
    ，不能擔任見證人等語。惟查：
　　⒈按「下列之人，不得為遺囑見證人：一、未成年人。二、
      受監護或輔助宣告之人。三、繼承人及其配偶或其直系血
      親。四、受遺贈人及其配偶或其直系血親。五、為公證人
      或代行公證職務人之同居人助理人或受僱人。」，民法第
      1198條定有明文。
　　⒉本件見證人仵○○、林○○於系爭遺囑製作當時，為被上訴人
      社區服務組長，係志工性質，僅領取車馬費等情，業據證
      人周○○證述在卷(本院前審卷第105頁)；而松○○則為埔里
      榮民總醫院之看護(照服員)，均如前述，其等均不在上開
      規定所明文不得擔任見證人之列，自無不能擔任見證人之
      資格，上訴人此部分之主張，亦屬無據。
　㈤綜核上開事證，足認何○○製作系爭遺囑時，確實具備遺囑能
    力，且系爭遺囑之作成符合民法第1194條代筆遺囑法定要式
    要件，且相關見證人亦無民法第1198條所定不得為見證人之
    情形，從而，被上訴人請求確認系爭遺囑為真正、有效，應
    有理由。
  ㈥被上訴人請求上訴人給付92萬9,870元本息部分：
　　⒈系爭遺囑內容載明：「本人遺留現財產扣除殯葬費用後，
      全部贈與台中市榮民服務處遺孤認養基金及辦理活動之用
      」等語，此有被上訴人所提出「我的身後期待」文書影本
      1份在卷可按。
　　⒉按遺贈者，謂遺囑人即被繼承人依遺囑對於他人（即受遺
      贈人）無償給與財產上利益之行為，而於遺囑人死亡時發
      生效力；遺贈自遺贈人死亡時發生效力，與一般遺囑無異
      ，惟因遺贈僅具有債權之效力，受遺贈人並非於繼承開始
      時，當然取得遺贈標的物之所有權或其他物權，受遺贈人
      僅得於繼承開始後，向遺贈義務人請求履行遺贈標的物之
      登記或交付，以取得遺贈標的物之所有權或其他物權；而
      繼承人即遺贈義務人對於受遺贈人，僅負有履行遺贈標的
      物之登記或交付之義務。
　　⒊本件系爭遺囑自何○○死亡時（即105年11月16日）發生效力
      ，故而受遺贈人即被上訴人自得於105年11月16日後，依
      據系爭遺囑內容，向遺贈義務人即何○○之繼承人即上訴人
      請求交付遺贈物。
　　⒋關於何○○之遺產，計有系爭房屋，及扣除遺產管理必要費
      用及殯葬費用後尚存之現金182萬9,740元，此為兩造所不
      爭執：
　　　⑴關於現金182萬9,740元部分：
　　　　雖上訴人並未依法行使特留分扣減權，然被上訴人既僅
        就扣除上訴人特留分額之部分（即上開現金遺產之半數
        91萬4,870元）為請求，被上訴人自得依據系爭遺囑內
        容，請求上訴人為此部分之給付。
　　　⑵關於系爭房屋部分：
　　　　①按因可歸責於債務人之事由，致給付不能者，債權人
          得請求賠償損害。前項情形，給付一部不能者，若其
          他部分之履行，於債權人無利益時，債權人得拒絕該
          部之給付，請求全部不履行之損害賠償，民法第226
          條規定參照。
　　　　②依據系爭遺囑，被上訴人本可取得系爭房屋之事實上
          處分權，然因系爭房屋由已由上訴人處分，顯係可歸
          責於上訴人之事由致給付不能，被上訴人自得請求損
          害賠償。而同上說明，上訴人並未就其特留分額行使
          扣減權，而被上訴人僅就該部分3萬元之款項中求償1
          萬5,000元，依據上述說明，亦應准許。
　　⒌綜上，被上訴人請求上訴人給付92萬9,870元（計算式：91
      萬4,870＋1萬5,000＝92萬9,870），即屬有據。
　　⒍另繼承人自繼承開始時，除本法另有規定外，承受被繼承
      人財產上之一切權利、義務。但權利、義務專屬於被繼承
      人本身者，不在此限。繼承人對於被繼承人之債務，以因
      繼承所得遺產為限，負清償責任。民法第1148條定有明文
      。查何○○105年11月16日死亡，上訴人為其繼承人，而民
      法第1148條規定（於98年6月10日修正為上述內容）本即
      採全面限定繼承原則，無庸繼承人特別聲明，是依上開規
      定，何○○過世後，上訴人基於系爭遺囑對被上訴人所負連
      帶責任，自以繼承何○○之遺產範圍內為限。從而，被上訴
      人依系爭遺囑，主張上訴人應於繼承何○○之遺產範圍內對
      其負連帶清償責任，方屬有據，逾此範圍之請求，則無理
      由。　
　㈦給付無確定期限者，債務人於債權人得請求給付時，經其催
    告而未為給付，自受催告時起，負遲延責任。其經債權人起
    訴而送達訴狀，或依督促程序送達支付命令，或為其他相類
    之行為者，與催告有同一之效力；遲延之債務，以支付金錢
    為標的者，債權人得請求依法定利率計算之遲延利息；應付
    利息之債務，其利率未經約定，亦無法律可據者，週年利率
    為5％，民法第229條第2項、第233條第1項前段及第203條分
    別定有明文。查被上訴人主張上訴人應連帶給付，屬無確定
    期限者，又係以支付金錢為標的，而被上訴人本件民事起訴
    狀繕本，係於108年12月31日分別送達上訴人2人，有送達證
    書附卷足稽(原審22號卷第93、95頁)，則依前揭法律規定，
    被上訴人併請求上訴人連帶給付自起訴狀繕本送達翌日即10
    9年1月1日起至清償日止，按年息5%計算之法定利息，亦屬
    有據。　
五、綜上所述，被上訴人依遺贈之法律關係，請求上訴人於繼承
    何○○之遺產範圍內連帶給付被上訴人92萬9,870元本息部分
    ，洵屬有據，應予准許；逾此部分之請求，為無理由，應予
    駁回。從而原審就超過上開應予准許部分，為上訴人敗訴之
    判決，自有未洽，上訴意旨指摘原判決此部分不當，求予廢
    棄改判，為有理由，爰由本院廢棄改判如主文第二項所示。
    至於上開應准許部分，原審為上訴人敗訴之判決，並無不合
    。上訴人仍執陳詞，指摘原判決此部分不當，求予廢棄改判
    ，為無理由，應駁回其上訴。
六、本件事證已臻明確，兩造其餘之攻擊或防禦方法及所用之證
    據，經本院斟酌後，認為均不足以影響本判決之結果，爰不
    逐一論列，併此敘明。
七、據上論結，本件上訴為一部有理由、一部無理由，爰判決如
    主文。　　　
中　　華　　民　　國　　111 　年　　8 　　月　　16　　日
　　              家事法庭    審判長法　官 王　銘
　　　　　　　　　　　　　　        法　官 唐敏寶
　　　　　　　　　　　　　　　      法　官 高英賓
正本係照原本作成。
如不服本判決，應於收受送達後二十日內向本院提出上訴書狀，
其未表明上訴理由者，應於提出上訴後二十日內向本院補提理由
書狀（均須按他造當事人之人數附繕本）。
因疫情而遲誤不變期間，得向法院聲請回復原狀。
上訴時應提出委任律師或具有律師資格之人之委任狀；委任有律
師資格者，另應附具律師資格證書及釋明委任人與受任人有民事
訴訟法第四百六十六條之一第一項但書或第二項所定關係之釋明
文書影本。如委任律師提起上訴者，應一併繳納上訴裁判費。

                                    書記官 吳伊婷

中　　華　　民　　國　　111 　年　　8 　　月　　16　　日